臺灣高等法院臺南分院刑事裁定　　　　　100年度抗字第288號
抗　告　人　呂陳寶玉
（即具保人）
受　刑　人　呂宗緯
（即被告）
上列抗告人因受刑人傷害致死案件而繳納具保金，經檢察官聲請
沒入保證金案件，不服臺灣臺南地方法院中華民國100年8月1日
所為之裁定（100年度聲字第1518號），提起抗告，本院裁定如
下：
    主  文
抗告駁回。
    理  由
一、抗告意旨謂：
  (一)受刑人呂宗緯現居臺南市安平區○○○街30號，於民國（下
    同）100年5月初收到臺南地方法院檢察署100年度執字第250
    1號執行傳票，執行報到日期為100年5月25日，立即於100年
    5月10日委託蔡文斌律師具狀聲請囑託執行，內容為受刑人
    夫妻二人現住澎湖縣西嶼鄉橫礁村6鄰橫礁25號之2，請求將
    本件囑託臺灣澎湖地方法院檢察署指揮執行，在澎湖監獄執
    行。
  (二)嗣於100年5月23日或24日，受刑人在蔡文斌律師事務所委請
    事務所之法務主任王相懿先生，打電話給承辦執行之辛股黃
    立緯書記官，詢問是否有收到聲請囑託執行之書狀，受刑人
    呂宗緯是否仍須於100年5月25日前往報到，該辛股書記官答
    覆已收到受刑人呂宗緯之聲請囑託執行狀且已呈檢察官，呂
    宗緯不必於100年5月25日前往報到，另候通知云云，因此呂
    宗緯始未於100年5月25日前往臺南地方法院檢察署報到。
  (三)受刑人呂宗緯一直居住在臺南市安平區○○○街30號等候通
    知執行傳票，並交代戶籍所在地澎湖縣西嶼鄉橫礁村橫礁25
    號之2當地之親戚，及岳母陳莊聖進、妻舅陳源要及其妻洪
    沛沛等幫忙代收執行傳票，但上述兩個地址之親友迄今均無
    再收到任何執行通知，亦無警員前來詢問受刑人是否居住在
    臺南市安平區○○○街30號或澎湖縣西嶼鄉橫礁村橫礁25號
    之2。
  (四)原裁定意旨謂受刑人竟逃匿致傳拘無著，有澎湖地方法院送
    達證書、拘票、拘提無著報告書、臺南地方法院檢察署送達
    證書、拘票、拘提無著報告書等資料在卷可稽云云。惟受刑
    人呂宗緯一直居住在臺南市安平區○○○街30號，且幾乎整
    天待在家，而戶籍所在地之澎湖縣西嶼鄉橫礁村橫礁25號之
    2，白天亦有親戚在家可代為收執行通知，怎會有發生送達
    不到，拘提無著之情事？原裁定未傳訊具保人呂陳寶玉及受
    刑人呂宗緯瞭解實際狀況，遽而裁定沒入保證金，具保人及
    受刑人不服爰依法提起抗告，請求撤銷原裁定云云。
二、經查：
  (一)按具保之被告逃匿者，應命具保人繳納指定之保證金額，併
    沒入之。不繳納者，強制執行。保證金已繳納者，沒入之。
    刑事訴訟法第118條第1項定有明文。又刑事訴訟法第121 條
    於民國86年12月19日修正前，原規定：「第107條之撤銷羈
    押、第108條第4項、第109條之命具保、責付或限制住居、
    第110條、第115條及第116條之停止羈押、第117條之再執行
    羈押、第118條之沒入保證金、第119條第2項之退保及前條
    之命具保、責付或限制住居，以法院之裁定或檢察官命令行
    之」，修正後則為「第107條第1項之撤銷羈押、第109條之
    命具保、責付或限制住居、第110條第1項、第115條及第116
    條之停止羈押、第118條第1項之沒入保證金、第119條第2項
    之退保，以法院之裁定行之」，足見沒入保證金，原規定係
    由法院之裁定或檢察官之命令均可為之，經過該次修正，已
    變更為應依法院之裁定行之。至於該次修正雖增列第4項規
    定：「檢察官依第118條第2項之沒入保證金、第119條第2項
    之退保及第93條第3項但書、第228條第4項命具保、責付或
    限制住居，於偵查中以檢察官之命令行之」，惟其法條之文
    義及立法理由所示「檢察官既仍得為具保、責付或限制住居
    之決定，則於偵查中之沒入保證金、退保及命具保、責付或
    限制住居，亦可由檢察官以命令行之，爰增訂第4項。」，
    足認檢察官就保證金得為沒入之處分，當限於案件在偵查中
    ，尚未曾繫屬於法院時始得為之。最高法院20年抗字第134
    號判例所指「刑事被告具保後，經傳喚無正當理由不到者，
    依法固應沒入其保證金，但法院為此項沒入之裁定，以案件
    屬於審判中為限，觀於刑事訴訟法第84條之規定自明，若審
    判終結後，除被告經傳喚執行而不到者，得由檢察官依刑事
    訴訟法第487條第2項之規定，為沒入之處分外，並無由法院
    裁定沒入之根據」，當屬依舊法之規定所為之闡述。
  (二)次按因具保停止羈押之被告，經依法傳拘未獲，固得裁定沒
    入保證金，但若於為裁定沒入前，先行通知具保人限期命將
    被告送案，於無效果時，再為沒入之裁定，一方面可明瞭被
    告是否果真逃匿，一方面可使具保人對於沒入保證金之裁定
    更加信服，故倘未通知具保人限期命將被告送案無效果前，
    不得逕行沒入具保人之保證金（司法院70年10月28日〈70〉
    廳刑一字第1104號函覆臺灣高等法院意見參照）。
  (三)受刑人呂宗緯前因傷害致死案件，經臺南地檢署指定保證金
    新臺幣（下同）5萬元，由抗告人即具保人繳納上開保證金
    後，將受刑人釋放，有臺南地檢署刑事保證金收據、收受刑
    事保證金通知書各1紙在卷可稽。嗣後，受刑人因上開案件
    ，經臺灣臺南地方法院100年1月12日以94年度重訴字第2號
    判決有期徒刑6年確定。而於臺灣臺南地方法院檢察署檢察
    官及囑託臺灣澎湖地方法院檢察署檢察官執行科刑時，竟逃
    匿致傳拘無著，有臺灣高等法院被告前案紀錄表、受刑人、
    具保人戶役政連結作業系統資料、在監押紀錄表、臺灣澎湖
    地方法院送達證書、拘票、司法警察拘提無著報告書、臺灣
    臺南地方法院檢察署送達證書、拘票、臺南市政府警察局第
    四分局安平派出所司法警察拘提無著報告書、具保人通知書
    送達證書等資料在卷可參，是具保之被告已逃匿，經通知具
    保人帶同執行仍無效果等情，堪以認定。
  (四)抗告人雖以前揭情詞置辯，惟查：
    1.刑事訴訟法第118條之沒入保證金，係因被告於具保人以
      相當金額具保後逃匿，所給予具保人之制裁。故具保人繳
      納相當之保證金，使被告得以釋放後，自應負起擔保被告
      按時出庭或接受執行，使刑事訴訟程序得以順利進行之責
      任。
    2.按刑事訴訟送達文書，準用民事訴訟法第137條第1項「送
      達於住、居所、事務所或營業所不獲會晤應受送達人者，
      得將文書付與有辨別事理能力之同居人或受僱人」之規定
      ，此觀刑事訴訟法第62條規定即明。查具保人為受刑人之
      母親，兩人之戶籍地，具保人為臺南市安平區○○○街30
      號；受刑人則為澎湖縣西嶼鄉橫礁村橫礁25號之2，有戶
      役政連結作業系統表查詢結果在卷足佐。而臺南地方法院
      檢察署通知具保人應帶同受刑人於100年5月25日上午10時
      30分到案接受執行之通知文書及對被告之執行傳票，與臺
      灣澎湖地方法院檢察署通知受刑人於100年5月25日上午9
      時30分到案接受執行之執行傳票，分別經具保人本人收受
      或代收，或與受刑人同戶籍之同居人陳心愉（被告之小姨
      子）代收無訛，有檢察署送達證書2份及澎湖地檢署送達
      證書1份在卷可參，揆諸上開規定，其送達自屬合法。抗
      告意旨稱臺南地檢署傳喚被告到案執行之文書，並未合法
      送達被告本人及具保人云云，顯非可採。
    3.又其稱曾委託蔡文斌律師事務所之法務主任王相懿，打電
      話給承辦執行之辛股黃立緯書記官，獲該書記官答覆收到
      受刑人呂宗緯之聲請囑託執行狀且已呈檢察官，呂宗緯不
      必於100年5月25日前往報到，另候通知等語。經本院傳訊
      王相懿來院雖證稱：該書記官確曾回答「呂宗緯5月25 日
      當天不用過來，等候通知即可。」惟黃立緯則證稱：【這
      種詢問電話常有，所以我並沒有特別印象。】【我是
      書記官，我並沒有權限請當事人當天不用報到，如果我們
      已經傳喚執行，當事人聲請囑託他處執行，電話中我們應
      該是告知他說，如果你們有接到不用報到之通知，我們會
      另行囑託他監獄執行，這樣當事人當天就不用來。】按執
      行裁判由為裁判法院之檢察官指揮之。刑事訴訟法第457
      條第1項前段定有明文。本件之囑託他監獄執行及改日期
      延後執行，其權限均由執行檢察官決定，書記官自無權限
      答應受刑人於通知執行日不用報到，且通知執行既以書面
      通知，其後更改日期依行政程序亦須以書面為之，自無憑
      不相關人士之電話書記官即可同意，是上開證人所陳，自
      以黃立緯所述為可採。而抗告人復未提出有接獲檢察署不
      用報到之通知，故抗告意旨稱曾獲同意不用報到云云，當
      非可信。
三、再本件具保人於100年5月10日即收受臺灣臺南地方法院檢察
    署之【具保人通知】乙件，通知具保人應於100年5月25日帶
    同被告到案執行，否則依法沒入其已繳交之保證金，連同通
    知受刑人之執行傳票送臺南市安平區○○○街30號（受刑人
    居所）均由具保人親自簽收或代收。雖受刑人曾聲請囑託臺
    灣澎湖地方法院檢察署執行，而後臺灣臺南地方法院檢察署
    亦囑託臺灣澎湖地方法院檢察署執行，然臺灣澎湖地方法院
    檢察署通知受刑人執行之時間亦同為100年5月25日，送達受
    刑人之戶籍地由受刑人之小姨子陳心愉代收。按該100年5月
    25日為受刑人應報到執行之日，此為受刑人及具保人所知，
    依檢察一體原則，該件執行雖由臺灣澎湖地方法院檢察署指
    揮執行，但只是受臺灣臺南地方法院檢察署之囑託代為指揮
    執行，實際上該案仍為臺灣臺南地方法院檢察署之執行案件
    ，且受刑人之刑案卷證等仍由臺灣臺南地方法院檢察署保管
    。是以本件之執行不論係臺灣臺南或澎湖地方法檢察署通知
    ，均有其效力，由具保人收受通知觀之，該具保人已知應於
    100年5月25日帶同受刑人前往報到執行，此為具保人所知悉
    。然具保人並未為任何動作，未帶同受刑人至上開地檢署報
    到，而後，經臺灣澎湖地方法院檢察署拘提無著後通知臺灣
    臺南地方法院檢察署，臺灣臺南地方法院檢察署亦請臺南市
    政府警察局第四分局安平派出所執行拘提無著後，聲請沒入
    保證金，自無不合。
四、從而，原審以本案經執行檢察官通知被告即受刑人到案執行
    ，惟被告即受刑人未按時到案，經執行拘提因行方不明亦未
    拘獲，並經通知抗告人即具保人帶同被告到案執行仍無效果
    ，被告顯已逃匿為由，爰將抗告人即具保人所繳納之保證金
    5萬元沒入，本院經核原裁定，並無違誤。抗告意旨，猶執
    前詞，指摘原裁定不當，請求撤銷原裁定，為無理由，應予
    駁回。
五、據上論斷，依刑事訴訟法第412條，裁定如主文。
中    華    民    國   100    年    10    月    7     日
                      刑事第三庭審判長法  官  高明發
                                      法  官  張季芬
                                      法  官  夏金郎
以上正本證明與原本無異。
如不服本裁定，應於收受本裁定後五日內向本院提出抗告狀。
                                      書記官  汪姿秀
中    華    民    國   100    年    10    月    7     日